最高法院刑事判決　　　　　　　　　 111年度台上字第3414號
上　訴　人　詹盛烘




上列上訴人因違反毒品危害防制條例等罪案件，不服臺灣高等法
院中華民國111年4月20日第二審判決（111年度上訴字第804號，
起訴案號：臺灣桃園地方檢察署109年度偵字第18692、21496 號
），提起上訴，本院判決如下：
    主  文
上訴駁回。
    理  由
一、按刑事訴訟法第377 條規定，上訴於第三審法院，非以判決
    違背法令為理由，不得為之。是提起第三審上訴，應以原判
    決違背法令為理由，係屬法定要件。如果上訴理由書狀並未
    依據卷內訴訟資料，具體指摘原判決不適用何種法則或如何
    適用不當，或所指摘原判決違法情事，顯與法律規定得為第
    三審上訴理由之違法情形，不相適合時，均應認其上訴為違
    背法律上之程式，予以駁回。本件經原審審理結果，認上訴
    人詹盛烘有如原判決事實欄（下稱事實欄）及其附表（下稱
    附表）一編號1至4所載轉讓海洛因、附表二編號1至4所載販
    賣甲基安非他命各犯行之事證明確，因而就：⑴附表一部分
    ，維持第一審就該等部分均論處上訴人犯毒品危害防制條例
    第8條第1項之轉讓第一級毒品罪刑（共4 罪刑），及諭知相
    關沒收（追徵）之判決，駁回上訴人該等部分（沒收除外）
    在第二審之上訴；⑵附表二部分，則撤銷第一審關於該等部
    分之科刑判決，惟改判仍均論處上訴人犯民國109年1月15日
    修正公布、同年7 月15日生效施行前（下稱修正前）之毒品
    危害防制條例第4條第2項之販賣第二級毒品罪刑（共4 罪刑
    ），及駁回第一審諭知相關沒收（追徵）之判決。暨就撤銷
    改判及上訴駁回部分，定其應執行之刑。俱已詳述其調查、
    取捨證據之結果及憑以認定犯罪事實之得心證理由，從形式
    上觀察，並無足以影響判決結果之違法情形存在。
二、上訴意旨略以：
(一)本院110 年度台上大字第5660號裁定意旨，指出法院於審酌
    被告是否適用累犯規定而加重其刑時，訴訟程序上應先由檢
    察官就前階段被告構成累犯之事實，以及後階段應加重其刑
    之事項，主張並具體指出證明方法後，法院才需進行調查與
    辯論程序，而作為是否加重其刑之裁判基礎。前階段構成累
    犯事實為檢察官之實質舉證責任，後階段加重量刑事項為檢
    察官之說明責任，均應由檢察官分別負主張及具體指出證明
    方法之責。倘檢察官未主張或具體指出證明方法時，可認檢
    察官並不認為被告構成累犯或有加重其刑予以延長矯正其惡
    性此一特別預防之必要等旨。本案檢察官固於起訴書載明上
    訴人因違反毒品危害防制條例等案件，前於107年3月30日因
    保護管束期滿，假釋未經撤銷，未執行之刑視為執行完畢。
    因認上訴人構成累犯，應依刑法第47條第1 項及司法院釋字
    第775 號解釋意旨加重其刑。惟徵之起訴書之證據清單欄，
    並未就此有何舉證，且檢察官於法院審理時亦未具體舉出證
    明方法，足認檢察官並未負實質舉證責任。原判決逕憑己意
    ，認定上訴人所犯本案罪質及主觀惡性更重，而依累犯加重
    其刑，其判斷恣意而有理由不備之違法，且與本院前揭刑事
    大法庭之見解齟齬，其科刑調查程序違背法令，且顯然影響
    於判決結果。
(二)就上訴人供出毒品來源為「小黑」部分，業經警方查悉為余
    ○翰，並經余○翰於警詢坦承不諱，足認確因上訴人之供述
    而查獲余○翰之販毒事證。原判決援引臺灣桃園地方檢察署
    （下稱桃園地檢署）檢察官110 年度偵字第6149號不起訴處
    分書，認定檢察官並未因上訴人之供述而查獲毒品來源，惟
    細繹該不起訴處分書記載余○翰否認犯行，且上訴人之警、
    偵訊供述不一。則原審自應調閱該偵查卷證，究明上訴人所
    供情節究有何不可採信。另上訴人供出毒品來源為陳春華部
    分，警方業調取其年籍資料及照片，惟卷內並無關此部分之
    調查事證。原審為查明有無因上訴人之供述而查獲陳春華之
    情，亦應向桃園地檢署及新竹市警察局函詢後續偵查情形。
    上訴人業於原審聲請調取桃園地檢署110 年度偵字第6149號
    偵查卷證，並函詢偵查陳春華之後續情形，原審未予調查，
    自有調查職責未盡之違法。
(三)上訴人販賣毒品係因陳志方染有毒癮，主動聯絡購毒，且販
    賣甲基安非他命之數量、金額均微，獲利亦屬微薄，足認上
    訴人販毒情節確屬輕微。原判決因認上訴人於原審認罪，並
    非真心悔悟，而未適用刑法第59條規定減輕其刑，惟並未說
    明其依據，有違背論理法則、理由矛盾之違法，且定應執行
    刑為有期徒刑9年6月，亦有過重之違法。
三、惟查：
(一)本院刑事大法庭之裁定，除因依法院組織法第51條之10規定
    ，對提案庭提交之案件有拘束力外，基於預測可能性及法安
    定性之精神，並無溯及既往之效力。故本院刑事大法庭 110
    年度台上大字第5660號裁定於111年4月27日宣示前，法院所
    踐行之訴訟程序及裁判，與該裁定意旨不符者，尚無從援引
    為上訴或非常上訴之理由。因此下級審法院在檢察官未主張
    或盡其舉證、說明責任之情形下，業依職權調查，而論以累
    犯，本乎前科形成累犯處斷刑或作為宣告刑事由之裁量，上
    級審法院自不能據以撤銷原判決。參諸本件卷內訴訟資料，
    檢察官已於起訴書主張上訴人構成累犯之前科事實，並指出
    構成累犯事實之偵查卷附刑案資料查註紀錄表（見起訴書第
    1、5頁、109年度偵字第18692號偵查卷第203至227頁），原
    審審判長就檢察官起訴書所主張上訴人構成累犯之前科事實
    ，業於審判期日踐行相關判決及前案紀錄表之證據調查程序
    （見原審卷第130 頁），其理由內復依憑調查結果，載敘：
    上訴人於：⑴101 年間因施用毒品案件，經法院判處有期徒
    刑4月確定；102年間因肇事遺棄案件，經法院判處有期徒刑
    6月確定。二罪經法院定其應執行刑為有期徒刑8月確定；⑵
    102年間因施用毒品案件，經法院判處有期徒刑4月確定；10
    3 年間因施用毒品、持有毒品等案件，經法院分別判處有期
    徒刑5月、10月、5月、5月、5月、5月、1年2月、4月、4 月
    確定，上開各罪並經定其應執行刑為有期徒刑3 年10月確定
    。嗣接續執行上開二應執行刑後，於106年8月30日因縮短刑
    期假釋出監，107年3月30日保護管束期滿，假釋未經撤銷，
    未執行之刑視為執行完畢（下稱前案）。其受有期徒刑執行
    完畢後，5 年內故意再犯本件有期徒刑以上之罪，均為累犯
    ，考量上訴人構成累犯之前案，與本案罪名、犯罪類型與毒
    品有關，堪認其對刑罰之反應力薄弱，且本案之罪質更重，
    可見其主觀違犯之惡性。參諸司法院釋字第775 號解釋意旨
    ，除所犯販賣第二級毒品罪法定本刑為無期徒刑部分，不得
    加重外，均應依刑法第47條第1 項之規定加重其刑等旨（見
    原判決第5 頁）。所為說明，與卷內證據資料相符，核屬原
    審關於累犯加重其刑裁量權之適法行使，尚無違法可言。又
    原審調查上開前案判決及紀錄表之審判期日為111年3月30日
    ，宣示判決日期為同年4月20日，均早於本院110年度台上大
    字第5660號裁定作成之前（見原審卷第133、205頁）。依上
    開說明，自不得執本院110 年度台上大字第5660號裁定意旨
    ，指摘原審所踐行之訴訟程序及裁判，與該裁定意旨不符。
    上訴意旨（一）依憑己意，漫指檢察官未就累犯應否加重其
    刑指出證明方法，並主張原判決認定應依累犯加重其刑之理
    由，流於恣意，而有理由不備及與本院刑事大法庭見解齟齬
    之違法云云，顯非依據卷內訴訟資料而為具體指摘，難認是
    合法的上訴第三審理由。
(二)按毒品危害防制條例第17條第1 項所謂「供出毒品來源，因
    而查獲」，係指具體提供毒品來源之資訊，使調查或偵查犯
    罪之機關或公務員知悉而對之發動調查或偵查，並據以破獲
    者而言，必以被告所稱供應自己毒品之人與嗣後查獲之其他
    正犯或共犯所犯之罪間具有關聯性，始稱充足。倘被告所犯
    同條項所列之罪之犯罪時間，在時序上較早於該正犯或共犯
    供應被告毒品之時間，或其販賣毒品之時序雖較晚於該正犯
    或共犯供應被告毒品之時間，惟其被查獲之案情與被告自己
    所犯同條項所列之罪之毒品來源無關者，即令該正犯或共犯
    係因被告之供出而查獲，均仍不符合上開應獲減免其刑規定
    之要件。又刑事訴訟法第379 條第10款所稱應於審判期日調
    查之證據，係指與待證事實有重要關係，在客觀上認為有調
    查的必要性，並有調查的可能性，為認定事實、適用法律的
    基礎者而言；倘事實業臻明確，自毋庸為無益的調查，亦無
    所謂未盡證據調查職責的違法情形存在。故其範圍並非漫無
    限制，必其證據與判斷待證事實之有無，具有關連性，得據
    以推翻原判決所確認之事實，而為不同之認定，若僅係枝節
    性問題，或所證明之事項已臻明瞭，當事人聲請調查之證據
    ，僅在延滯訴訟，甚或就同一證據再度聲請調查，自均欠缺
    其調查之必要性。卷查，原判決對於上訴人如何無毒品危害
    防制條例第17條第1 項減免其刑規定之適用，其理由說明：
    ⑴供出余○翰部分：上訴人雖於警詢中供述毒品來源為余○
    翰為，然警方移送桃園地檢署偵查結果，因認余○翰堅決否
    認，且上訴人於該案之警詢、偵訊證述不一，欠缺其他補強
    證據，而為不起訴處分。足認檢察官並未因上訴人之供述而
    查獲余○翰為本案毒品來源。⑵供出陳春華部分：上訴人於
    警詢供稱於109年6月5日19時許、同年月6日18時許，向陳春
    華購毒，上訴人販賣毒品給陳志方之時間，介於108 年11月
    至12月間，足見上訴人之毒品來源並非陳春華。上訴人於原
    審雖改稱108年至109年間均有向陳春華購毒，然參之上訴人
    之原審辯護人所述，可知所謂108 年間向陳春華購毒乙節，
    祇有上訴人單一供述，足認亦與供出毒品來源之減刑要件不
    合等旨（見原判決第6至8頁）。已詳為說明偵查機關未因上
    訴人之供述，因而查獲其他正犯或共犯。所為論斷說明，於
    法尚無不合。且原判決就上訴人於原審聲請調閱余○翰偵查
    卷證及函查陳春華後續偵查情形乙節，如何欠缺調查之必要
    性，因而駁回聲請，復已於理由內說明其判斷之理由（見原
    判決第8 頁）。核乃原審法院取捨卷內相關證據資料及判斷
    調查必要性之職權行使，不容任意指為違法。上訴意旨（二
    ）泛指因其供述而查獲毒品來源為余○翰、陳春華，並指摘
    原審調查職責未盡云云，惟並未具體說明倘為調查如何得為
    與原判決不同之認定，尚難認是合法的上訴第三審理由。
(三)關於刑之量定及定應執行刑，事實審法院本有自由裁量之權
    ，倘量刑時係以行為人之責任為基礎，並審酌刑法第57條所
    列各款情狀，而所量定之刑既未逾越法律所規定之範圍（即
    裁量權行使之外部性界限），亦無違反比例、公平及罪刑相
    當原則者（即裁量權行使之內部性界限），即不得任意指為
    違法，資為第三審上訴之適法理由。又刑法第59條之酌量減
    輕其刑，必須犯罪另有特殊之原因與環境，在客觀上足以引
    起一般同情，認為即使予以宣告法定最低度刑期尤嫌過重者
    ，始有其適用。此所謂法定最低度刑，固包括法定最低本刑
    ；惟遇有其他法定減輕之事由者，則應係指適用其他法定減
    輕事由減輕後之最低度刑而言。倘被告別有其他法定減輕事
    由者，應先適用法定減輕事由減輕其刑後，猶認其犯罪之情
    狀顯可憫恕，即使科以該減輕後之最低度刑仍嫌過重者，始
    得適用刑法第59條規定酌量減輕其刑。此項犯罪情狀是否顯
    可憫恕而酌量減輕其刑之認定，與刑之量定，同屬事實審法
    院得依職權自由裁量之事項，如為裁判之法院已以行為人之
    責任為基礎，並斟酌刑法第57條各款所列情狀，在法定刑度
    內酌量科刑，無顯然失當或違反公平、比例及罪刑相當原則
    ，亦無偏執一端，致明顯失其出入情形，自非許當事人逕憑
    己意，指稱法院未依刑法第59條酌減其刑，即有判決不適用
    法則之違法。
  1.原判決就上訴人於原審主張販賣毒品犯行應適用刑法第59條
    規定乙節，業於理由內說明：販賣第二級毒品罪之法定最輕
    本刑為有期徒刑7 年，上訴人雖有累犯之加重事由，然附表
    二編號2部分，應依修正前之毒品危害防制條例第17條第2項
    規定減輕其刑，此部分依法先加後減之處斷刑，並無過苛情
    事，其餘部分雖無法定減刑事由，但審酌上訴人於偵查及第
    一審否認犯罪，經第一審調查論處罪刑後，於原審見事證已
    明，始為認罪陳述，顯非出於真誠悔悟，至於販賣對象單一
    、獲利金額不大等情，僅能作為量刑審酌事由，尚無何足以
    引起一般人同情而顯可憫恕之情事。因認均無適用刑法第59
    條酌減其刑規定之餘地等旨（見原判決第8至9頁）。已說明
    不採上訴人前揭主張之理由，核乃原審裁量職權之適法行使
    範圍，既無濫用裁量，亦無理由不備之情形，自不容任意指
    為違法。上訴意旨（三）猶執陳詞，泛指其販賣之甲基安非
    他命量少價微，係陳志方主動聯絡購毒，犯後已於原審坦承
    犯罪等情，主張原判決未依上開規定減輕其刑，而有違誤云
    云，係就原審量刑職權之合法行使及已明白說明之事項，任
    指為違法，難認是合法之上訴第三審理由。
  2.原審就上訴人前揭各犯行，業於審判期日就科刑相關審酌事
    項依法調查，並依序由檢察官、上訴人及其原審辯護人就科
    刑範圍為辯論（見原審卷第132至133頁）。其理由內復已就
    刑法第57條各款情狀斟酌記述，兼顧相關有利與不利之科刑
    資料，客觀上未逾越法定刑度及處斷刑之外部性界限，亦未
    與罪刑相當原則扞格。且上訴人所犯各罪之宣告刑，最長期
    為有期徒刑7年10月，宣告刑總和為有期徒刑32年8月。原審
    定應執行刑為有期徒刑9年6月，已減去23年2 月，理由內並
    說明係審酌上訴人所犯數罪之犯罪類型、侵害法益，反應出
    之人格特性，及實現整體刑法目的、刑罰經濟之功能等情。
    既未逾越數罪併罰之外部性界限，復已給予相當之刑罰折扣
    ，符合法律授與裁量權之目的，亦與所適用法規目的之內部
    性界限無違。上訴意旨（三）泛指原審所定執行刑過重云云
    ，係就原審量刑職權之合法行使，徒憑己見而為指摘，同難
    認是適法之第三審上訴理由。
四、以上及其餘上訴意旨，並未依據卷內訴訟資料具體指摘原判
    決有何違背法令之情形，核或係置原判決所為明白論斷於不
    顧，或係就事實審法院量刑裁量之合法行使，徒以自己說詞
    ，任意指為違法，俱難認已符合首揭法定之上訴要件。應認
    上訴人之上訴為違背法律上之程式，予以駁回。
據上論結，應依刑事訴訟法第395條前段，判決如主文。
中    華    民    國   111    年    8     月    11    日
                  刑事第二庭審判長法  官  林  勤  純  
                                  法  官  王  梅  英  
                                  法  官  莊  松  泉  
                                  法  官  李  釱  任  
                                  法  官  吳  秋  宏  
本件正本證明與原本無異
                                  書記官
中    華    民    國   111    年    8     月    17    日